臺灣高等法院臺中分院刑事判決　　　　96年度上訴字第1496號
上　訴　人　臺灣臺中地方法院檢察署檢察官
被　　　告　甲○○
上列上訴人因被告違反毒品危害防制條例案件，不服臺灣臺中地
方法院96年度訴字第743號中華民國96年4月20日第一審判決（起
訴案號：臺灣臺中地方法院檢察署96年度毒偵字第195號），提
起上訴，本院判決如下：
    主  文
原判決撤銷。
甲○○施用第一級毒品，處有期徒刑柒月，減為有期徒刑月拾
伍日，如易科罰金，以新臺幣壹仟元折算壹日。
    事  實
一、甲○○前因施用第一級毒品海洛因案件，經台灣台中地方法
    院以93年度毒聲字第1319號裁定送觀察、勒戒後，認無繼續
    施用毒品傾向，於93年11月2日執行完畢釋放，並由臺灣臺
    中地方法院檢察署檢察官於民國93年11月3日以93年度毒偵
    字第3930號為不起訴處分確定。又於前開觀察、勒戒執行完
    畢釋放後5年內之94年6月間，再犯施用第一級毒品、第二級
    毒品案件，經台灣台中地方法院以94年度訴字第3513號刑事
    判決，判處應執行有期徒刑10月，嗣提起上訴後，經本院於
    95年2月8日以95年度上訴字第82號刑事判決，併予宣告緩刑
    4年，緩刑期內付保護管束確定，現在緩刑中。詎猶不知悔
    改，於95年12月18日上午11時5分回溯4、5日內之某時，復
    基於施用第一級毒品海洛因之犯意，在臺中縣梧棲鎮某卡拉
    ＯＫ店內，以將毒品海洛因摻入香菸內吸用方式，施用第一
    級毒品海洛因1次。嗣於95年12月18日上午11時5分，經臺灣
    臺中地方法院檢察署執行保護管束報到時，經該署觀護人命
    採尿送驗結果，呈嗎啡陽性反應，始查悉上情。
二、案經臺灣臺中地方法院檢察署觀護人室報告臺灣臺中地方法
    院檢察署檢察官偵查起訴及移送併案審理。
    理  由
一、上揭犯罪事實，業據被告甲○○於原審及本院審理時坦承不
    諱，且被告於95年12月18日上午11時5分，經臺灣臺中地方
    法院檢察署觀護人命採尿送請詮昕科技股份有限公司鑑定檢
    測結果，呈嗎啡陽性反應，此有臺灣臺中地方法院檢察署受
    保護管束人（被告）尿液檢體監管記錄表（第3聯）1份、詮
    昕科技股份有限公司95年12月27日出具之報告編號：五Ｃ22
    0050號濫用藥物尿液檢驗報告附卷可稽。被告於本院自白其
    於前開保護管束期間，曾與友人在臺中縣梧棲鎮某卡拉ＯＫ
    店內飲酒時，受友人之邀施用攙有海洛因之香菸等情，參照
    一般人施用海洛因後，經體內吸收、代謝後約30鐘內開始排
    入尿中，而以最初6至12小時內排謝量最大，且約百分之75
    之毒品可在24小時內陸續排出體外，剩餘量則在數日內排出
    體外。前述剩餘量視施打量多少及個人代謝而異，施打量多
    者於施打後4、5日內仍有可能檢出毒品（嗎啡）反應，此亦
    經法務部調查局89年4月26日（89）陸（1）字第89029121號
    函釋在案，被告於前開時日採集之尿液，既呈嗎啡陽性反應
    ，堪信被告自白於該採尿送驗日回溯4、5日內之某時點，有
    施用第一級毒品海洛因1次，核與事實相符，堪信屬實。
二、又按施用第一級毒品為犯罪行為，毒品危害防制條例第10條
    第1項定有處罰明文，惟基於刑事政策，對合於一定條件之
    施用者，則依同條例第20條、第23條之規定，施以觀察、勒
    戒及強制戒治之保安處分。又毒品危害防制條例於92年7月9
    日修正公布，自93年1月9日施行，其中第20條、第23條將施
    用毒品之刑事處遇程序，區分為「初犯」及「5年內再犯」
    、「5年後再犯」。依其立法理由之說明：「初犯」，經觀
    察、勒戒或強制戒治後，應為不起訴處分或不付審理之裁定
    ；經觀察、勒戒或強制戒治執行完畢釋放後，「5年內再犯
    」者，因其再犯率甚高，原實施之觀察、勒戒及強制戒治既
    已無法收其實效，爰依法追訴或裁定交付審理（最高法院95
    年度台非字第296號判決意旨參照）。經查，被告前因施用
    第一級毒品海洛因案件，經台灣台中地方法院以93年度毒聲
    字第1319號裁定送觀察、勒戒後，認無繼續施用毒品傾向，
    於93年11月2日執行完畢釋放，並由臺灣臺中地方法院檢察
    署檢察官於民國93年11月3日以93年度毒偵字第3930號為不
    起訴處分確定。又於前開觀察、勒戒執行完畢釋放後5年內
    之94年6月間，再犯施用第一級毒品、第二級毒品案件，經
    台灣台中地方法院以94年度訴字第3513號刑事判決，判處應
    執行有期徒刑10月，嗣提起上訴後，經本院於95年2月8日以
    95 年度上訴字第82號刑事判決，併予宣告緩刑4年，緩刑期
    內付保護管束確定，現在緩刑中，有臺灣臺中地方法院檢察
    署刑案資料查註紀錄表及臺灣高等法院被告前案紀錄表各一
    份附卷可參。被告於前案觀察、勒戒執行完畢釋放後，5年
    內再犯施用第一級毒品罪，事證明確，應予依法論科。
三、按海洛因係毒品危害防制條例所定之第一級毒品，不得非法
    施用。核被告所為，係犯毒品危害防制條例第10條第1項之
    施用第一級毒品罪。被告為供施用海洛因，而持有該毒品海
    洛因之低度行為，應為施用之高度行為所吸收，均不另論罪
    。原判決認被告罪證明確而予科刑，固非無見，惟查：（1
    ）中華民國96年罪犯減刑條例已於96年7月4日經總統公布，
    於96年7月16日施行，被告犯罪在96年4月24日以前，亦有該
    條例之適用，依法應予減刑，原判決未及審酌，而有未合。
    （2）按本次刑法修正既依據「刑罰公平原則」之考量，刪
    除有關刑法第56條連續犯之規定，並於95年7月1日施行，而
    依新法對於上開反覆實施犯罪模式之對應處置，除合於「接
    續犯」或「集合犯」之包括一罪之情形外，則僅能依數罪併
    罰之規定個別處斷，原審就檢察官起訴部分及嗣後移送併辦
    之被告於96年2月5日回溯4、5日內某時施用毒品海洛因之犯
    行，未詳予審究與起訴書所載被告於95年12月18日11時回溯
    4、5日內某時施用毒品之犯行間，二次犯行相隔2月餘，時
    空並非密接，且被告雖有反覆施用毒品行為，其主觀犯意每
    一個滿足該次毒癮之施用毒品行為，在時空上既可明顯區隔
    ，自係各自獨立之施用毒品行為，尚不符接續犯及集合犯之
    態樣，竟論以集合犯而予併審，即有未合。檢察官上訴意旨
    ，以原審未及審酌被告於96年4月23日13時30分許，復施用
    第一級毒品海洛因（臺灣臺中地方法院檢察署96年度毒偵字
    第2362號移送併辦）之犯行，係與本案為集合犯之裁判上一
    罪關係，指摘原判決不當，為無理由（詳如後述），應予駁
    回。惟原判決既有上述可議之處，自無可維持，應由本院將
    原判決撤銷改判。爰審酌被告曾因施用毒品經送觀察、勒戒
    完畢釋放後，仍未悔悟警惕又再犯本案之罪，足見其雖經觀
    察、勒戒之治療程序，仍未能徹底袪除施用毒品遠離毒害，
    顯未能善體國家設置觀察、勒戒機構，協助毒品施用者戒除
    毒害之良法美意，惟念及施用毒品本質上係戕害自身健康之
    行為，尚未嚴重破壞社會秩序或侵害他人權益，及其施用毒
    品之犯罪動機、目的、所生危害及犯罪後坦承犯行態度尚屬
    良好等一切情狀，量處被告如主文第2項所示之刑，並依中
    華民國96年罪犯減刑條例第2條第1項第3款，減其刑期2分之
    1，並諭知易科罰金之折算標準，以資懲儆。
四、檢察官上訴意旨係以：(1)施用毒品者本即具有成癮之病患人
    格特質，且「成癮性」及「濫用性」為立法者認定是否為毒
    品而須管制之必要條件，此觀毒品危害防制條例第2 條之規
    定自明；又立法實務首重以保安處遇方式戒斷行為人毒癮，
    若無法收其實效，始依法追訴處罰，毒品危害防制條例第20
    、23條定有明文。是毒品危害防制條例之立法意旨，已認為
    施用毒品之行為具備反覆、延續之特徵，持續多次施用毒品
    應為此類犯罪之典型或常態，而單一次之施用毒品行為毋寧
    為該犯罪型態之例外。(2)施用毒品者前後施用毒品之時點倘
    未逾5年，即認其尚具成癮性，司法實務上亦肯認施用毒品
    罪之構成要件行為「施用」具有反覆實行之特性；據此，對
    於施用毒品者基於成癮性而反覆施用毒品之犯行，應僅評價
    為一個施用毒品行為已足。(3)依有疑則作有利被告之認定法
    則，倘於刑事訴訟程序上，無積極證據資料證明被告係基於
    個別犯意而施用毒品，當無逕認被告係基於個別犯意為之，
    論以數罪併罰使被告陷於更不利之地位，而應認被告係基於
    成癮性而反覆施用毒品之犯意，成立集合犯之實質上一罪，
    方符合毒品危害防制條例第2條「成癮性」及「濫用性」之
    立法意旨云云。惟按刑法第56條連續犯之規定業經修正公布
    刪除，並於95 年7月1日施行，而依新法對於上開反覆實施
    犯罪模式之對應處置，除合於「接續犯」或「集合犯」之包
    括一罪之情形外，則僅能依數罪併罰之規定個別處斷。且查
    ：
（一）依最高法院86年度臺上字第3295號判例意旨，數行為於同
      時同地或密切接近之時地實施，侵害同一之法益，各行為
      之獨立性極為薄弱，依一般社會健全觀念，在時間差距上
      ，難以強行分開，在刑法評價上，以視為數個舉動之接續
      施行，合為包括之一行為予以評價，較為合理，方屬接續
      犯之範疇，足見「接續犯」之成立，係以時、空密接性為
      前提要件，即透過對於同一法益之同種類侵害行為繼續不
      間斷之實行，業已稀釋個別行為之獨立性，致使刑法評價
      時將之視為單一、整體之犯罪行為，以符合社會一般人對
      於行為概念之認知，並與行為人之犯罪目的相互結合。是
      施用毒品之人，除於一次施用過程中，密接多次施用毒品
      之動作（如以香煙施用海洛因，或以燒烤方式施用甲基安
      非他命時，點燃後多次吸用之動作）可認是接續行為外，
      其他如於不同時間各次施用毒品之行為，係為滿足各次施
      用毒品慾望所為，顯各具獨立性，尚難認係屬同一行為之
      數個舉動，自無「接續犯」之適用。
（二）至於學理上「包括一罪」概念中，與施用毒品之犯罪型態
      較有關聯者，應屬「集合犯」之態樣。查刑事法若干犯罪
      行為態樣，本質上原具有反覆、延續實行之特徵，立法時
      既予特別歸類，定為犯罪構成要件之行為要素，則行為人
      基於概括之犯意，在密切接近之一定時、地持續實行之複
      次行為，倘依社會通念，於客觀上認為符合一個反覆、延
      續性之行為觀念者，於刑法評價上，即應僅成立一罪。學
      理上所稱「集合犯」之職業性、營業性或收集性等具有重
      複特質之犯罪均屬之，例如經營、從事業務、收集、販賣
      、製造、散布等行為概念者是（最高法院95年度臺上字第
      4686號判決意旨參照）。從而，集合犯應係依一般社會通
      念，特定犯罪行為具有反覆實施之特性，立法者於制定刑
      罰法律之初，亦已認知該種行為類型之反覆性，而有意藉
      由法條中客觀構成要件之行為要素，涵括上開具有反覆實
      施特性之數個犯罪行為，仍僅接受一次刑法之評價為已足
      。
（三）至立法者於制定毒品危害防制條例時，雖因毒品施用者常
      會對毒品產生心理上或生理上之依賴，縱未成癮，亦有導
      致多次反覆施用習慣之可能，因而將施用毒品者定義為「
      病患性罪犯」，先給予觀察、勒戒及強制戒治等保安處分
      之矯正機會，倘經此等保安處分矯正後，施用毒品者仍繼
      續施用毒品，始施以刑罰，可知立法者於立法時，即已將
      須加以刑罰之施用毒品犯行係具有「反覆實施性」之要件
      涵括在施用毒品罪之構成要件中，此乃合理之體例解釋及
      目的性解釋，故施用毒品之犯行，在法律評價上，應該當
      於學理上「包括一罪」概念之「集合犯」中「習慣犯」之
      態樣。然施用毒品者多次施用毒品之犯行，是否應依「包
      括一罪」予以單一之評價，仍應就具體證據判斷之，倘客
      觀積極證據足以認定施用毒品者確有時間相隔非久之多次
      反覆施用毒品之犯行及施用毒品之習慣，固應將此反覆多
      次施用毒品犯行列入「集合犯」範疇而論以包括一罪，始
      屬合理；惟倘無足夠證據足以證明施用毒品者已具有施用
      毒品之習慣或已成癮，自不得僅因其有數次分別施用毒品
      之犯行，遽認應以集合犯加以評價，僅論以一罪，而應就
      其個別獨立之犯罪行為逐一評價並分別論處罪刑。
（四）參酌本次刑法修正依據「刑罰公平原則」之考量，刪除有
      關連續犯之規定，並將含有連續犯性質之常業犯一併全數
      刪除（參見刑法修正草案總說明），其立法理由略為：實
      務上之見解對於「同一罪名」之認定過寬，所謂「概括犯
      意」經常可連綿數年之久，「且在採證上多趨於寬鬆」，
      每每在起訴之後，最後事實審判決之前，對繼續犯同一罪
      名之罪者，均適用連續犯之規定論處，不無鼓勵犯罪之嫌
      ，亦使國家刑罰權之行使發生不合理之現象等語。雖立法
      理由同時稱：對於竊盜、吸毒（施用毒品）之習慣犯，恐
      因數罪併罰而有量刑過重而產生不合理之現象一節，在實
      務運用上應可參考德、日等國之經驗，委由學界及實務以
      補充解釋之方式，發展接續犯之概念，對於合乎接續犯或
      包括的一罪之情形，認為構成單一之犯罪，以限縮數罪併
      罰之範圍，並達罰當其罪，符合罪刑相當原則目的，用以
      解決上述問題。是本次刑法修法理由，刑法有關連續犯、
      常業犯刪除後，原則上應依一行為一罪一罰予以併合處罰
      ，且實務上對於接續犯、集合犯等實質上一罪關係見解之
      變更，僅係回歸法律適用原貌而已，目前階段不應過度擴
      張適用，否則難以符合此次修法刪除連續犯規定之目的。
（五）綜上所述，施用毒品行為就其施用情狀，依社會一般客觀
      上之觀察，認論以一罪為適當時，固非不可參酌集合犯之
      法理，論以包括一罪。惟實務運作上，非如上訴意旨所認
      施用毒品即屬「集合犯」之犯罪，概非以其所有反覆實行
      之行為，皆一律認為包括一罪，仍須從行為人之主觀犯意
      ，自始係基於概括性，行為之時空上具有密切關係，且依
      社會通念認屬包括之一罪為合理適當者，始足當之，否則
      ，施用毒品者，每一個滿足該次毒癮之施用毒品行為，在
      時空上既可明顯區隔，自係各自獨立之施用毒品行為，應
      予併合處罰，如有量刑過重不合理現象，亦可透過法院適
      當之裁量定出罪刑相當之刑期以滋避免、解決。
五、臺灣臺中地方法院檢察署移送併案意旨（即96年度毒偵字第
    2362、1306號部分）另以：被告於96年2月5日回溯4、5日內
    ，及96年4月23日13時30分回溯4、5日內某時，接連施用第
    一級毒品海洛因多次，因認被告此部分亦涉有毒品危害防制
    條例第10條第1項之罪嫌，而與本案具有集合犯之包括一罪
    關係云云，本件檢察官認被告尚涉有此部分施用第一級毒品
    海洛因犯行，固提出被告之自白及尿液檢驗報告為據，堪認
    屬實。惟海洛因屬中樞神經抑制劑，使用者固會對其產生生
    理及心理之依賴性，惟施用者是否因而對海洛因習慣成癮，
    仍應視施用者之施用劑量、施用頻率及個人耐藥性等因素而
    定；又被告或共犯之自白，不得作為有罪判決之唯一證據，
    仍應調查其他必要之證據，以察其是否與事實相符，刑事訴
    訟法第156條第2項定有明文。經查，本件被告其雖自白併案
    意旨所指之反覆施用毒品之情形，然是否業已習慣成癮，卷
    內並無相關資料足以佐證。況被告於本院審理中供稱：伊只
    有朋友帶我去卡拉OK店喝酒後朋友請吸食的，96年4月23日
    這一次係因與女友感情上的問題，我心情低落才會施用等語
    （見本院卷第35-36頁），則被告施用毒品海洛因是否已成
    癮或習慣，顯非無疑；移送併辦意旨認為被告此部分施用第
    一級毒品犯行，與前開事實欄所載之施用第一級毒品犯行間
    ，屬於包括一罪之集合犯，為實質上一罪關係，容有誤會，
    從而，檢察官移送併案審理之被告所為，無從認與本案有何
    集合犯之包括一罪關係；再被告於本案犯行後、迨併案意旨
    所載期日，其間亦無任何證據足資證明被告有接續施用海洛
    因之情形，故上開移送併案施用海洛因之犯行與起訴論罪科
    刑部分間，明顯可分而各具獨立性，核與前揭最高法院86年
    台上字第3295號判例並不相符，亦難認合於「接續犯」之前
    提要件。準此，併案部分所指被告施用毒品之行為，應被評
    價為獨立行為，自當論以數罪而分論處罰，是此部分應退由
    檢察官另行處理。
據上論斷，應依刑事訴訟法第369 條第1 項前段、第364 條、第
299 條第1 項前段，毒品危害防制條例第10條第1 項，刑法第11
條前段、第41條第1 項前段，中華民國96年罪犯減刑條例第2 條
第1 項第3 款、第7條、第9 條，判決如主文。
本案經檢察官乙○○到庭執行職務。
中　　華　　民　　國　　96　　年　　8　　月　　14 　　日
            刑事第七庭審判長法　官  林  榮  龍
                            法　官  江  錫  麟
                            法　官  張  惠  立
上列正本證明與原本無異。
如不服本判決應於收受送達後十日內向本院提出上訴書狀，其未
敘述上訴之理由者並得於提起上訴後十日內向本院補提理由書 (
均須按他造當事人之人數附繕本)。
                            書記官  林  育  德
中　　華　　民　　國　　96　　年　　8 　　月　　15　　日
附錄本案論罪科刑法條全文：
毒品危害防制條例第10條第1項：
施用第一級毒品者，處6月以上5年以下有期徒刑。
